【裁判字號】    95,簡,8
【裁判日期】    950421
【裁判案由】    遺產稅
【裁判全文】
臺中高等行政法院判決
                                     95年度簡字第00008號
原      告  甲○○
訴訟代理人  丙○○
被      告  財政部臺灣省中區國稅局
代  表  人  乙○○
訴訟代理人  丁○○
上列當事人間因遺產稅事件，原告不服財政部中華民國94年8月
19日台財訴字第09400244240號訴願決定，提起行政訴訟。本院
判決如下︰
    主  文
原告之訴駁回。
訴訟費用由原告負擔。
    理  由
一、原告之被繼承人陳吳碧玉於民國（以下同）93年3月21日死
    亡，原告於同年9月13日申報遺產稅，申報遺產總額為新臺
    幣（以下同）20,912,398元，案經被告所屬北港稽徵所查獲
    漏報銀行存款及投資合計624,508元，乃核定其遺產總額為
    21,536,906元，應納稅額622,462元，並處罰鍰113,500元。
    原告就罰鍰部分不服，循序提起本件行政訴訟。
二、原告不服，起訴意旨略謂：被繼承人陳吳碧玉於93年3月21
    日死亡，業經原告於同年9月13日合法期間內，向被告所屬
    北港稽徵所申報遺產，並未逾遺產及贈與稅法第23條第1項
    前段所定期限，且原告係依被告核發之被繼承人財產歸屬資
    料清單申報，因被告核發之被繼承人財產歸屬資料清單並無
    銀行存款資料及中華開發金融控股股份有限公司74股股票，
    因而漏報銀行存款及該股票；且原告申報遺產稅時，距申報
    期限屆滿日，尚有8日，依財政部83年2月16日台財稅字第
    831583169號函釋意旨，稽徵機關得視個案情形斟酌通知納
    稅義務人查對補報，被告發現被繼承人尚遺有銀行存款及中
    華開發金融控股股份有限公司74股股票等資料時，即應通知
    原告補申報，不應逕處以短漏報罰鍰；被告雖謂其查悉原告
    漏報時，已逾申報期限等語，惟被告查核之時間，屬於政府
    行政權之行使，自應於申報期間扣除。倘係被告查核期限逾
    期，其責任亦不應歸屬原告。按財政部79年5月15日台財稅
    第790654358號函釋稱：「‧‧‧三納稅義務人於限期內申
    報之案件，經稽徵機關發現有短漏報者，．．．如屬有稅案
    件，應暫緩核定，俟納稅義務人於申報期限內補報後或期限
    屆滿後再予依法核辦。．．．。」本件原告申報被繼承人遺
    產，距離遺產稅申報期限既尚有8日，被告竟未通知原告補
    報，且漏報金額數字不大，原告並不是有意漏報，不應以短
    漏報處罰云云。
三、被告答辯意旨略謂：本件原告短漏報被繼承人銀行存款623,
    132元及投資1,376元合計624,508元，有合作金庫銀行北港
    分行93年10月4日合金北營字第0930004855號函、臺灣土地
    銀行各種存款餘額查詢表及臺灣集保公司93年10月6日證保
    稽字第0930046692號函等資料附原處分卷可資佐證，事證至
    為明確。原告雖主張被告所核發被繼承人財產歸屬資料清單
    並無該銀行存款資料，又被告發現被繼承人尚遺有銀行存款
    及中華開發金融控股股份有限公司74股股票等資料，應通知
    原告補申報，不應逕處以短漏報罰鍰，且本件係委任代書辦
    理，今指摘原告有漏報情事實有未甘云云。惟查被繼承人於
    93年3月21日死亡，依規定應於同年9月21日前申報遺產稅，
    繼承人於同年9月13日申報，原查於同日派查並於同年9月23
    日發函合作金庫銀行北港分行、臺灣土地銀行北港分行及臺
    灣證券集中保管股份有限公司查詢，於同年10月上旬陸續回
    復始發現有漏報遺產情事，已逾法定申報期限，自無財政部
    83年2月16日台財稅第831583169號函釋通知補報規定之適用
    ，有合作金庫銀行北港分行93年10月4日合金北營字第09300
    04855號函、臺灣土地銀行各種存款餘額查詢表及臺灣集保
    公司93年10月6日證保稽字第09300 46692號函等資料可稽。
    次查稽徵機關提供被繼承人財產歸屬資料清單，僅係供繼承
    人申報遺產稅參考，繼承人自有確實申報之義務，且該清單
    亦揭示資料僅供申報遺產稅參考，如有短漏報情事仍應以違
    章論處，被繼承人投資上市、上櫃公司者，其正確股數可向
    臺灣集保公司及發行公司查證，被繼承人財產歸屬資料清單
    ，已列示有中華開發金融控股股份有限公司投資，自應向臺
    灣集保公司及發行公司查證正確投資股數；末查繼承人陳賢
    真90年至92年度綜合所得稅申報及核定資料，列報被繼承人
    為受扶養親屬及被繼承人之上揭2家銀行利息所得，有陳賢
    真90年至92年度綜合所得稅結算申報書及核定資料清單等資
    料可稽，倘原告不知系爭存款正確數額，自可向該等銀行查
    詢。本件被告查獲有漏報遺產情事時，業已逾法定申報期限
    ，已見前述，自無財政部83年2月16日函釋之適用。又按財
    政部79年5月15日台財稅第790654358號函釋意旨，係針對納
    稅義務人確因無法知悉被繼承人全部財產致有短漏報情事，
    且能於遺產及贈與稅法第20條規定之6個月法定申報期限內
    或稽徵機關核准延期申報期限內提出補報者，應免移罰。易
    言之，須納稅義務人確係無法知悉被繼承人全部財產致有短
    漏報，且於法定申報期限6個月內或核准延期申報期限內提
    出補報者，始能免予處罰。本件原告雖係委託他人代為申報
    ，然按民法第103條規定，代理人代為申報遺產稅，而有短
    、漏報之情事，依法自應對本人發生效力。又參諸司法院釋
    字第275號解釋意旨：「人民違反法律上之義務而應受行政
    罰之行為，法律無特別規定時，雖不以出於故意為必要，仍
    須以過失為其責任要件。」原告漏報被繼承人遺產為其所不
    爭，既不能舉證證明自己無過失，自無免罰之適用。被告按
    所漏稅額113,542元處1倍罰鍰113,500元，揆諸首揭規定，
    尚無不合，所訴自不足採，請駁回原告之訴等語。
四、按「被繼承人死亡遺有財產者，納稅義務人應於被繼承人死
    亡之日起6個月內，向戶籍所在地主管稽徵機關依本法規定
    辦理遺產稅申報。」及「納稅義務人對依本法規定，應申報
    之遺產或贈與財產，已依本法規定申報而有漏報或短報情事
    者，應按所漏稅額處以1倍至2倍之罰鍰。」為遺產及贈與稅
    法第23條第1項前段及第45條所明定。本件原告短漏報被繼
    承人銀行存款623,132元及投資1,376元合計624,508元等情
    ，有合作金庫銀行北港分行93年10月4日合金北營字第09300
    04855號函、臺灣土地銀行各種存款餘額查詢表及臺灣集保
    公司93年10月6日證保稽字第0930046692號函等資料可稽，
    並為原告所是認，被告據以核定遺產總額21,536,906元，發
    單補徵應納稅額622,462元，並按所漏稅額113,542元處1倍
    罰鍰計113,500元（計至百元止），於法並無不合。
五、原告雖以前詞主張被告裁罰不當。惟按「遺產稅納稅義務人
    申報遺產稅後，經稽徵機關查獲有短、漏報情事時，如納稅
    義務人確因無法知悉被繼承人全部財產致有短漏報情事，且
    能於遺產及贈與稅法第二十條規定之六個月法定申報期限內
    或稽徵機關核准延期申報期限內提出補報者，應免移罰。」
    「稽徵機關受理遺產稅申報後，若申報期限尚未屆滿，於剩
    餘申報期限內發現有漏報之財產資料，得通知納稅義務人查
    對補報。」固經財政部以79年5月15 日台財稅第790654358
    號函釋及以83年2月16日台財稅第8315 83169號函釋在案。
    然上開財政部函釋意旨均指明必須申報期限尚未屆滿，於剩
    餘申報期限內發現有漏報之財產資料，得通知納稅義務人查
    對補報，或係繼承人於法定申報期限內或稽徵機關核准延期
    申報期限內提出補報者，始免移罰。本件原告於93年9月13
    日申報遺產稅，其時距離法定申報期限僅剩8日，此為原告
    所是認。而被告所屬北港稽徵所接獲原告申報書後，當日派
    案，旋於93年9月23日發函向合作金庫銀行北港分行、臺灣
    土地銀行北港分行之存款及臺灣證券集中保管股份有限公司
    查詢，上開銀行及公司分別於93年10月1日至6日發函答復被
    告，其時已逾申報期限，自無財政部上開函釋之適用。按據
    實申報遺產稅，乃係繼承人之法定義務，繼承人申報遺產稅
    時自應詳查被繼承人之實際遺產，據實申報。至於被告提供
    予原告之「遺產稅課稅資料參考清單」，僅係提供繼承人之
    參考資料，其說明欄中即載明：「(一)本清單所列資料，僅提
    供參考，如有表列以外之其他不動產、動產（含現金、存款
    等）及其他一切有財產價值之權利，均應併入遺產申報遺產
    稅，以免因漏報受罰。(二)本清單所列資料，係蒐集自各業務
    主管機關，由於時間落差或登打、轉檔等因素，難免發生錯
    誤，故使用時請仔細核對，如有錯誤，請依相關項目轉向下
    列單位查詢：．．．3.投資：向被投資事業查詢。4.所得：
    向相關扣繳單位查詢。．．．。」此有該「遺產稅課稅資料
    參考清單」附在原處分可稽。故其雖未列載被繼承人遺產尚
    有合作金庫銀行北港分行及臺灣土地銀行北港分行之存款資
    料，暨中華開發金融控股股份有限公司股票之資料，原告仍
    不得以之作為主張免責之依據。本件繼承人陳賢真於90年至
    92年申報所得稅時，均列報被繼承人陳吳碧玉為其扶養親屬
    ，並合併申報陳吳碧玉取自合作金庫、土地銀行及中華開發
    金融控股股份有限公司之所得，則本件繼承人陳賢真在被繼
    承人死亡前，顯已知悉被繼承人擁有上開銀行及公司之存款
    及股票。按「人民違反法律上之義務而應受行政罰之行為，
    法律無特別規定時，雖不以出於故意為必要，仍須以過失為
    其責任條件。但應受行政罰之行為，僅須違反禁止規定或作
    為義務，而不以發生損害或危險為其要件者，推定為有過失
    ，於行為人不能舉證證明自己無過失時，即應受處罰。」業
    經司法院以釋字第275號解釋在案，則本件繼承人等申報遺
    產稅時，自應向合作金庫、土地銀行及中華開發金融控股股
    份有限公司等機構查詢被繼承人之遺產詳情，原告未向各該
    銀行及公司查明，據實申報，顯有過失，依上開司法院之解
    釋仍應受罰。本件原告漏報被繼承人系爭遺產為其所不爭，
    原告既不能舉證證明自己無過失，自無免罰之適用。又原告
    雖係委託代書申報系爭遺產稅，惟依民法第103條第1項規定
    ：「代理人於代理權限內，以本人名義所為之意思表示，直
    接對本人發生效力。」本件原告之代理人申報之遺產稅既有
    短、漏報之情事，依法自應對本人發生效力。原處分按所漏
    稅額113,542元處1倍罰鍰計113,500元，揆諸首揭規定，於
    法即無不合，復查及訴願決定維持原處分，亦稱允當，原告
    訴請撤銷為無理由，應予駁回。又本件為簡易案件，爰不經
    言詞辯論逕為判決。
據上論結，本件原告之訴為無理由，依行政訴訟法第233條第1項
、第236條、第195條第1項後段、第98條第3項前段，判決如主文
。
中    華    民    國    95    年    4    月    21     日
                 第二庭           法  官  林  金  本
以上正本證明與原本無異。
如不服本判決，應於判決送達後20日內，以本訴訟事件所涉及之
法律見解具有原則性者，始得向本院提出上訴狀並表明上訴理由
，經最高行政法院許可，否則不得上訴；如於本判決宣示後送達
前提起上訴者，應於判決送達後20日內補提上訴理由書（均應依
對造人數提出繕本）。
提起上訴應預繳送達用雙掛號郵票390元（34元及5元郵票各10份
)。
中    華    民    國     95    年    4    月    25    日
                                書記官  林  淑  雯


司法院資訊處製作；財團法人民間司法改革基金會備份。
